【裁判字號】    99,台上,8029
【裁判日期】    991223
【裁判案由】    強盜
【裁判全文】
最高法院刑事判決            九十九年度台上字第八０二九號
上  訴  人  徐啟淵
            劉俊山
            尤朝正
上列上訴人等因強盜案件，不服台灣高等法院台中分院中華民國
九十九年九月二十八日第二審判決（九十九年度上訴字第一七０
八號，起訴案號：台灣台中地方法院檢察署九十九年度偵字第四
０九二、五０一七號），提起上訴，本院判決如下：
    主  文
原判決撤銷，發回台灣高等法院台中分院。
    理  由
本件原判決以上訴人徐啟淵、劉俊山、尤朝正（以下除個別記載
姓名者外，簡稱上訴人等）不服第一審所為加重強盜罪刑之判決
，具狀提起第二審上訴，所述理由各稱：(一)、徐啟淵：伊未直接
接觸被害人，未對被害人之生命、身體有實質傷害，且伊於警詢
、偵查時，即將全部案情交代清楚，未隱瞞案情，然第一審量刑
顯然過重。(二)、劉俊山稱：案發前伊不認識同案被告廖棋全，廖
棋全於警詢時被誘導為不實陳述，偵審中陳述有扭曲真相。實則
，案發當天伊與徐啟淵、尤朝正同聚，徐啟淵接到電話後，告知
伊與尤朝正：有一位剛打完電玩贏了很多錢等語。三人同意出發
到現場，徐啟淵、尤朝正先下車向被害人搶奪皮包不成，伊一人
再下車向被害人搶奪皮包得手；後來才知道又分一份給廖棋全，
其他犯罪過程伊根本不知道，也未參與犯案，第一審判決加重強
盜，實感冤枉。(三)、尤朝正稱：伊事先僅被告知係處理與被害人
間之債務糾紛，並非預謀者。且案發時，伊未攜帶任何兇器（兇
器係劉俊山所有，由徐啟淵使用），未對被害人施暴及殘害對方
身體，不成立攜帶兇器強盜罪。第一審論以該罪，有欠公允。(四)
、上訴人等之辯護人稱：尤朝正就攜帶兇器強盜部分，是否有所
認識？與其他共犯間有何犯意聯絡，及所憑之證據為何，第一審
判決未見說明，判決理由不備。第一審判決主文認上訴人等共同
意圖為自己不法之所有，攜帶兇器、結夥三人以上以強暴、脅迫
至使不能抗拒，而取他人之物之罪；事實欄亦僅記載上訴人等強
盜被害人之犯罪事實。然其理由說明卻謂「其等持電擊棒以為強
盜被害人財物、剝奪被害人行動自由等犯罪」，亦即第一審判決
主文及事實欄內，均未提及上訴人等有何「剝奪他人行動自由」
之犯行，但判決理由內卻認渠等犯強盜及剝奪他人行動自由等罪
，判決主文、事實之記載與理由說明，似有矛盾等語。認上訴人
等未依卷內訴訟資料或提出新事證，指摘第一審判決有何採證認
事、用法或量刑有何不當或違法等應予撤銷之具體事由，揆諸刑
事訴訟法第三百五十條、第三百六十一條、第三百六十二條、第
三百六十七條之規定，其上訴均屬不合法律上之程式，並不經言
詞辯論，俱應予以駁回，固非無見。
惟查，民國九十六年七月四日修正前刑事訴訟法第三百六十一條
規定：不服地方法院之第一審判決上訴者，應向管轄第二審之高
等法院為之。並無第二審之上訴書狀應敘明上訴理由之明文。則
凡第一審之判決已上訴部分，無論曾否敘述上訴理由，第二審均
應調查裁判。嗣該條第二項於九十六年七月四日修正為「上訴書
狀應敘述具體理由。」以防濫行上訴，但第二審之訴訟架構，仍
採覆審制，並未同步改為事後審，是不服地方法院之第一審判決
而上訴之門檻不應太高，以免過度限制被告之上訴權。又修正條
文所指「具體理由」之內容，雖未見明文，但由該條文之原草案
「依前項規定提起上訴者，其上訴書狀應敘述理由，並引用卷內
訴訟資料，具體指摘原審判決不當或違法之事實。其以新事實或
新證據為上訴理由者，應具體記載足以影響判決結果之理由」，
修正為現行之條文內容，其立法理由為：「提起第二審上訴之目
的，在於請求第二審法院撤銷、變更原判決，自須提出具體理由
。爰增訂第二項，明定上訴書狀應敘述具體理由。又因目前第二
審並非如第三審係法律審，故上訴理由無須如第三百七十七條規
定以原判決違背法令為限，乃屬當然」。足見所稱上訴書狀應敘
述具體理由者，以就原判決為具體主張有所違法或不當，足以構
成撤銷、變更原判決之內容為已足。經查，依上訴人等前述第二
審上訴書狀之記載，可知渠等敘述之上訴理由包含：徐啟淵指摘
第一審判決之量刑何以過重；劉俊山主張未與共同被告廖棋全謀
議，廖棋全之警詢陳述被誘導；尤朝正辯稱其對其他共同被告攜
帶兇器強盜並無認識、其與其他共犯間有何犯意聯絡及所憑之證
據為何未見第一審說明；第一審判決之主文、事實之記載與理由
說明矛盾等。此項指摘從形式上觀察，足以構成推翻或撤銷第一
審判決之原因，顯已依卷內既存之資料為具體之指摘。原審誤上
訴人等之上訴書狀未敘明具體理由，認渠等之上訴不合法律上之
程式，均予駁回，自有可議。上訴人等上訴指摘原判決不當，尚
非全無理由，應認有撤銷發回更審之原因。
據上論結，應依刑事訴訟法第三百九十七條、第四百零一條，判
決如主文。  
中    華    民    國  九十九  年   十二   月  二十三  日
                      最高法院刑事第四庭
                          審判長法官  陳  正  庸  
                                法官  林  秀  夫  
                                法官  林  瑞  斌  
                                法官  謝  靜  恒  
                                法官  沈  揚  仁  
本件正本證明與原本無異
                                      書  記  官  
中    華    民    國  九十九  年   十二   月   三十   日
                                                      K

司法院資訊處製作；財團法人民間司法改革基金會備份。
